【裁判字號】    97,台上,5814
【裁判日期】    971114
【裁判案由】    妨害性自主
【裁判全文】
最高法院刑事判決            九十七年度台上字第五八一四號
上  訴  人  溫○○
選任辯護人  張皓帆律師
上列上訴人因妨害性自主案件，不服台灣高等法院台中分院中華
民國九十五年一月五日第二審更審判決（九十四年度上更(一)字第
二四一號，起訴案號：台灣苗栗地方法院檢察署九十年度偵字第
三七一一號），提起上訴，本院判決如下：
    主  文
上訴駁回
    理  由
按刑事訴訟法第三百七十七條規定提起第三審上訴，應以原判決
違背法令為理由，係屬法定要件。如果上訴理由書狀並未依據卷
內訴訟資料，具體指摘原判決不適用何種法則或如何適用不當，
自應認其上訴為違背法律上之程式，予以駁回。或上訴理由書狀
，雖指摘原判決有違背法令，但未指明原判決有如何違法事由之
具體情形，如僅泛言有何條款之違法而無具體違法情形者，其上
訴仍不能認為合法，應予以駁回。本件原判決撤銷第一審關於諭
知上訴人溫○○被訴強制猥褻及強制性交部分無罪之判決，改判
論上訴人以對於女子以違反其意願之方法，而為猥褻之行為罪，
處有期徒刑拾月；又連續對於女子以強暴之方法而為性交罪，處
有期徒刑參年拾壹月，並定其應執行刑為有期徒刑肆年陸月。係
依憑上訴人供陳：伊與Ａ女（真實姓名、年籍詳卷，案發後已與
上訴人之子離婚）原為公、媳關係，伊與Ａ女及親家曾於民國九
十年五月八日九點多，在伊家對質過，亦知道伊岳母在聯絡協調
，因為家裡貸款之事及發生本案，心情不好，於同年月九日想自
殺，就吃了安眠藥、喝酒等情在卷；參酌證人Ａ女指訴：九十年
四月十六日下午七時許，在上訴人之住處，被上訴人強制撫摸伊
其胸部及下體；同年月十七日上午八點多、同年月二十日、二十
一日、二十四日、二十五日暨同年月三十日中午十二點多，在同
一住處，被上訴人壓制於床上，強脫伊褲子，以強暴方式，將其
生殖器插入伊陰道中，連續強制性交六次得逞等語，及卷附上訴
人病歷表、上訴人九十年四月分出勤紀錄表、法務部調查局九十
年十月三十一日（九○）陸（三）字第九００六二三０三號測謊
報告書（記載：Ａ女對(1)上訴人曾撫摸其胸部與下體、(2)上訴人
曾對其強制性交、(3)Ａ女並非因欲與先生離婚而故意誣陷上訴人
等問題施測結果，無情緒波動反應，研判未說謊等旨）、同局九
十四年八月十六日調科參字第○九四○○三七八○七○號函送之
測謊鑑定過程參考資料等證據資料，而為論斷，已敘述其所憑之
證據及認定之理由。而以上訴人否認有強制猥褻、強制性交之犯
行，及辯稱：Ａ女於案發前四年休學後，在外交往隨便，懷孕後
強稱係與伊子所生，而與伊子結褵，婚後二人感情不睦，Ａ女要
求搬出去住，遭伊拒絕，可能因此心生不滿云云，係飾卸之詞，
無足採取，在理由內依憑調查所得證據，詳加指駁。並說明：（
一）Ａ女之夫溫孟倫雖證稱：伊與Ａ女婚後，偶會吵架，Ａ女提
議，要搬出去，不帶小孩，伊不同意云云，另苗栗縣政府訪視報
告亦記載：Ａ女之夫因本身有外遇，且原先就是強暴Ａ女而結婚
等語，且上訴人所提出Ａ女之夫與Ａ女之子之血緣鑑定書載稱：
Ａ女之夫與Ａ女之子無血緣關係等情。然上訴人供以：伊全家人
對Ａ女都很照顧，視其為自己女兒；Ａ女亦稱：上訴人案發前對
伊很好各等語，苟上訴人未為上開犯行，Ａ女當無因與上訴人之
子不睦或欲離婚，蓄意誣陷之理。（二）九十年五月八日下午Ａ
女及其父親在上訴人住處，與上訴人夫妻理論後，上訴人於當晚
離家，並吃安眠藥自殺，嗣經其家人送醫治療，上訴人若無對Ａ
女性侵害，何以會有此服安眠藥自殺之舉動。（三）上訴人於九
十年四月十六日、同月十七日、二十日、二十一日、二十四日、
二十五日整天未上班，另九十年四月三十日上訴人雖整日上班，
惟證人林○○於原審前審證述：上訴人九十年四月三十日整天上
班，上班時間為上午七點半到十二點，及下午一點到五點，中午
十二點下班後，需要加料及洗手，大約要十五分鐘才能離開，上
訴人中午會回去吃飯，公司距上訴人之住家，車程約十分鐘，上
訴人較其妻提早下班十分鐘等語，以上訴人於九十年四月三十日
中午獨自返家時，對Ａ女強制性交，時間上自屬可能。又上訴人
雖曾因騎機車，而腳受傷，然並未就醫，自行買藥擦用，其受傷
情況並不嚴重，且依上訴人之身高、體重及力氣，均較Ａ女為優
勢，其對Ａ女強制性交自屬可能。另上訴人之妻溫黃○○不能確
定其於九十年四月十六日下班後有無再外出，自無從為上訴人有
利之認定；另證人即上訴人之岳母劉○○於原審前審雖證述：未
幫忙調解本件性侵害事件等語，然上訴人供認：伊丈母娘有在聯
絡、協調等語；再上訴人之子溫○倫於原審前審證述：九十年五
月八日，Ａ女沒有打電話告知上訴人對其性侵害，Ａ女不知其電
話號碼云云，然證人係上訴人之子，所為證言難免偏頗，均難據
為上訴人有利之認定。（四）法務部調查局上開函件雖載稱：上
訴人對(1)不曾撫摸Ａ女胸部與下體、(2)不曾在家中對Ａ女為強制
性交等問題之施測結果，雖呈情緒波動反應，然因測謊對象身心
調查報告表上記載上訴人前一日在清晨一時三十分至六時三十分
間睡眠，精神狀況呈緊張狀況，經審酌此狀況既會影響施測結果
，不予採酌。（五）被害人就上訴人對其性侵害時，究竟係在體
外或體內射精，先後所述雖不一，另就上訴人每次侵害之確實時
間、在何人房間雖未能明確指陳，然其就上訴人於上開時、地強
制性交之基本事實陳述先後相符，且於原審審理時結證：警詢陳
述是正確的，後來因時間過久了，記憶逐漸模糊，伊記性不是很
好等語，而人之記憶隨時間之經過而模糊，且上訴人為免其子於
當兵期間，被害人因其強制性交而懷孕，在體外射精，均符合常
情，況上訴人對被害人之強制性交達六次之多，被害人未能確記
每次之時、地，不悖常情，參以證人張國棟於原審前審結證：伊
對被害人一直有心理上及法律上的輔導，被害人也一直想忘記過
去，不想再重複提起，所以庭上會發現被害人有記憶跳躍的情形
，且事情也記不太情楚等語，尚難以被害人所陳有不符之處，及
無法描述每次被性侵害之確實時間或在何人房間，遽認其所述不
實之理由。從形式上觀察，原判決並無違背法令之情形存在。上
訴意旨略稱：（一）上訴人究以何種違反被害人意願之方法為本
件犯行，及其方法是否造成被害人心理上強制，剝奪其性自主決
定權，原審並未詳查，並於事實欄明白記載，理由內說明，自不
該當刑法第二百二十一條及第二百二十四條之「違反其意願方法
」。另上訴人既強行脫去被害人衣褲，且被害人亦極力反抗，何
以被害人之衣褲未曾毀壞及受有傷害？顯與經驗法則不符，原判
決未加調查、說明，自有判決不備理由之違法。（二）原判決理
由既認上訴人均按時上、下班，甚少請假，則上訴人於九十年四
月十六、十七、二十、二十一、二十四、二十五日因腳傷整天請
假，足見當時腳傷嚴重，以上訴人之體型與被害人相當，又有腳
傷，僅以男人之力氣本較女人為大，遽認被害人所述：遭上訴人
壓在床上，對其強制性交云云，自屬可能，其所載理由顯有矛盾
。（三）林美玲於原審前審證述：九十年四月三十日，上訴人於
中午十二點返家後，其隨後於十分鐘左右返家云云，依經驗及論
理法則，上訴人在其妻子返家前之十分鐘內，對被害人強制性交
完畢，而不被妻子發現，事實上顯不可能，且依被害人之陳述，
上訴人對其強制性交過程約在三十分鐘以上，在事實上不可能。
原判決認定該犯罪時間並不衝突，顯有違背經驗法則及論理法則
。（四）最高法院九十四年度台上字第三四五四號判決認定上訴
人之測謊檢驗程序尚有瑕疵，不得引為判決之基礎，原判決竟又
據為上訴人之不利證據，其判決顯有違背經驗法則及論理法則等
語。惟查：（一）證據之取捨及證據證明力之判斷，及事實有無
之認定，係事實審法院之職權，苟其取捨判斷與認定，並不違背
論理法則及經驗法則，即不容任意指為違法。又證人之陳述部分
前後不符，或相互間有所歧異時，究竟何者為可採，法院仍得本
其自由心證予以斟酌，非謂一有不符或矛盾，即應認其全部均為
不可採信。本件Ａ女所為有關被強制性交之確切時間及地點之先
後證述，雖有不一，仍不影響其就主要事實之證述所具憑信性，
原判決已就相關事證詳加調查論列，復綜合上訴人供述、被害人
之指證、張○○、林○○之證言暨卷內其他證據資料，參互斟酌
，資為不利於上訴人之認定，併已說明取捨判斷而得心證，及上
訴人之腳傷情況並不嚴重，以其體形、力氣之優勢，可對Ａ女強
制性交，且上訴人於九十年四月三十日中午獨自返家時，有對Ａ
女強制性交之理由。上訴意旨無非就原審採證認事之職權行使，
專憑己見，泛言指摘，再為事實上之爭執，並非依據卷內訴訟資
料而為之具體指摘，自非適法之第三審上訴理由。（二）刑法第
二百二十一條及同法第二百二十四條之罪，係以對於男女以強暴
、脅迫、恐嚇、催眠術或其他違反其意願之方法，而為性交或猥
褻之行為者，為構成要件。所謂「其他違反其意願之方法」，係
指該條所列舉之強暴、脅迫、恐嚇、催眠術以外，其他一切違反
被害人意願之方法而言。其違反意願之程度，並不以類似於所列
舉之強暴、脅迫、恐嚇、催眠術等相當之其他強制方法，足以壓
抑被害人之性自主決定權為必要，祇要達於妨害被害人之意思自
由者，即合於「違反其意願」之要件。依原判決事實之認定及理
由之說明，就上訴人之行為業已達於妨害Ａ女之意思自由，自係
以違反其意願之方法，而為猥褻及性交之行為。顯已明白認定，
而依卷內資料，又別無證據足資證明Ａ女之指訴，有虛偽不實之
客觀情形，亦與判決違背經驗法則及判決理由不備之違法情形，
不相適合，不得任意指摘資為第三審上訴之合法理由。（三）原
判決理由欄已載明Ａ女經法務部調查局施測結果，針對(1)上訴人
曾撫摸其胸部與下體、(2)上訴人曾對其強制性交、(3)Ａ女並非因
欲與先生離婚而故意誣陷上訴人等問題，並無情緒波動反應，研
判未說謊，且依該局另行函送之前揭測謊鑑定過程參考資料顯示
：該測謊鑑定係經被害人同意，被害人並無心臟病，未曾服用過
管制類藥物，施測前二十四小時內未曾服用藥物，意識清楚，測
謊儀器運作情形正常，施測環境沒有干擾，由施測者以控制問題
法及混合問題法施測，並有Ａ女對題組發問時反應之圖型紀錄，
符合刑事訴訟法第二百零六條第一項、第二百零八條第一項之規
定，原判決因而採為不利上訴人之論據之一；至上訴人經施測結
果，對於曾撫摸Ａ女胸部與下體及不曾在家中對Ａ女為強制性交
等問題，雖呈情緒波動反應，然因其施測前一日睡眠不足，精神
狀況緊張，而不採酌該部分之施測結果，均與違背經驗法則及論
理法則之情形有別。上訴論旨，妄指為違法，顯非依據卷內訴訟
資料而為指摘之正當第三審上訴理由。（四）其餘上訴意旨，則
置原判決之明白論斷於不顧，或仍持原判決已說明理由而捨棄不
採之陳詞辯解，再為事實上之爭執，或就屬於事實審法院採證認
事職權之行使，或就不影響於判決本旨之枝節事項，全憑己見，
任意指摘，難謂已符合首揭法定上訴第三審之要件。其上訴違背
法律上之程式，應予駁回。
據上論結，應依刑事訴訟法第三百九十五條前段，判決如主文。
中    華    民    國  九十七  年   十一   月   十四   日
                      最高法院刑事第三庭
                          審判長法官  林  增  福  
                                法官  張  清  埤  
                                法官  陳  世  雄  
                                法官  蔡  國  在  
                                法官  陳  世  淙  
      本件正本證明與原本無異
                                      書  記  官  
中    華    民    國  九十七  年   十一   月   二十   日
                                                     M

司法院資訊處製作；財團法人民間司法改革基金會備份。
